【裁判字號】    98,勞上,69
【裁判日期】    990209
【裁判案由】    損害賠償
【裁判全文】
臺灣高等法院民事判決                  98年度勞上字第69號
上  訴  人  乙○○
訴訟代理人  屠啟文律師
被上訴人    拿帕里股份有限公司
法定代理人  丙○○
被上訴人    甲○○
共      同
訴訟代理人  張仁興律師
            蔡宜真律師
上列當事人間請求損害賠償事件，上訴人對於中華民國98年6月
30日臺灣臺北地方法院97年度勞訴字第27號第一審判決提起上訴
，本院於99年1月19日言詞辯論終結，判決如下：
    主  文
原判決關於駁回上訴人後開第二項之訴部分，及該部分假執行
之聲請，並訴訟費用（除確定部分外）之裁判均廢棄。
被上訴人應再連帶給付上訴人新台幣肆拾肆萬捌仟貳佰零玖元，
及被上訴人拿帕里股份有限公司自民國九十七年三月二十七日起
、被上訴人甲○○則自民國九十七年四月二十九日起，均至清償
日止，各按年息百分之五計算之利息。
其餘上訴駁回。
第一審（除確定部分外）及第二審訴訟費用，由被上訴人連帶負
擔百分之十七，餘由上訴人負擔。
    事實及理由
一、上訴人主張：伊自民國（下同）94年5月20日於被上訴人拿
    帕里股份有限公司（下稱拿帕里公司）西園店任職，擔任服
    務員（工讀生）之工作，並自同年7月起負責清理製作pizza
    機具（下稱系爭機具）之工作；嗣於95年12月29日下午1時5
    0分許，因拿帕里公司之安全設備不足，亦未對伊施以必要
    之安全訓練，致伊於清理該機具時，遭該機具之零件撞擊右
    眼，造成伊右眼眼球破裂、眼角膜鞏膜撕裂傷、眼內容物脫
    出之傷害，因而受有勞動能力減損61.52％之損害計新台幣
    （下同）368萬5130元；另伊因右眼視力已無法復原，精神
    上受有重大痛苦，拿帕里公司自應賠償伊非財產上損害100
    萬元；又被上訴人甲○○（下稱甲○○）於前開時日為拿帕
    里公司之負責人，依法自應與該公司對伊負連帶賠償責任。
    爰依侵權行為法則、職業災害勞工保護法（下稱職災保護法
    ）第7條、公司法第23條等規定，求為命拿帕里公司與甲○
    ○（以下二人則合稱為被上訴人）應連帶給付伊468萬5130
    元並各加計民事聲明(一)狀繕本送達翌日即拿帕里公司自97年
    3月27日、甲○○則自97年4月29日起算法定遲延利息之判決
    （原審判命被上訴人應連帶給付上訴人112萬0523元本息，
    並駁回上訴人其餘請求及對原審共同被告丙○○、魏淑婷應
    與被上訴人連帶賠償之請求，上訴人僅就前開敗訴部分中之
    262萬7581元本息即勞動能力減損超逾21％及過失比例超逾
    20％部分，聲明不服提起上訴，其餘敗訴部分及依勞基法第
    59條第2款規定請求職業災害補償部分〈見本院卷第23頁〉
    ，則未聲明不服；被上訴人就其等敗訴部分並未聲明不服，
    已告確定；本院就兩造未聲明不服部分，即不再予以贅述）
    。並於本院上訴聲明：(一)原判決關於駁回上訴人後開第2項
    之訴部分廢棄。(二)被上訴人應再連帶給付上訴人262萬7581
    元，並各加計拿帕里公司自97年3月27日起、甲○○則自97
    年4月29日起，均至清償日之法定遲延利息。(三)願供擔保請
    准宣告假執行。
二、被上訴人則以：依財團法人長庚紀念醫院（林口）分院（下
    稱長庚醫院）鑑定上訴人之勞動能力減損為21％，是上訴人
    主張其勞動能力減損達61.52％，為無理由；又上訴人因未
    依清理系爭機具之正確步驟清理機具，致遭零件撞擊右眼，
    自屬與有過失，自應負擔50％之過失責任等語，資為抗辯。
    並於本院答辯聲明：(一)上訴駁回。(二)如受不利之判決，願供
    擔保請准宣告免為假執行。
三、查，上訴人自94年5月20日於拿帕里公司西園店任職，擔任
    服務員（工讀生），並自94年7月起負責清理系爭機具之工
    作；嗣於95年12月29日下午1時50分許，於清理該機具時，
    遭該機具零件撞擊右眼，致受有該眼眼球破裂、眼角膜鞏膜
    撕裂傷、眼內容物脫出之傷害；經國立台灣大學醫學院附設
    醫院（下稱台大醫院）診斷其右眼視力僅餘光覺（即萬國視
    力表0.01以下），行政院國軍退除役官兵輔導委員會台北榮
    民總醫院（下稱台北榮總醫院）鑑定其右眼已無法復原，亦
    無法藉由視力矯正或其他方式來恢復功能等情，有卷附診斷
    證明書、台北榮總醫院97年6月27日北總眼字第0970012912
    號函可憑（見原法院96年度北勞調字第192號卷〈下稱北勞
    調卷〉第9頁、原審卷(一)第137至139頁），並為兩造所不爭
    執（見本院卷第52頁反面），堪信為真。
四、本院應審究者為(一)上訴人之勞動能力減損比例為何？(二)上訴
    人之過失比例為何？茲分別論述如下：
(一)、上訴人之勞動能力減損比例為何？
  1.按不法侵害他人之身體或健康者，對於被害人因此喪失或減
    少勞動能力或增加生活上之需要時，應負損害賠償責任，民
    法第193條第1項定有明文。又該條項所謂「減少勞動能力」
    ，乃指職業上工作能力一部之滅失而言。故審核被害人減少
    勞動能力之程度時，自應斟酌被害人之職業、智能、年齡、
    身體或健康狀態等各種因素（最高法院85年度台上字第2140
    號判決意旨參照）。
  2.經查：
    (1)、上訴人於95年12月29日下午1時50分許，於清理系爭機
        具時，遭該機具零件撞擊右眼，致受有該眼眼球破裂、
        眼角膜鞏膜撕裂傷、眼內容物脫出之傷害；並經台大醫
        院診斷其右眼視力僅餘光覺（即萬國視力表0.01以下）
        ，再經台北榮總醫院鑑定其右眼已無法復原，亦無法藉
        由視力矯正或其他方式來恢復功能等情，有卷附診斷證
        明書、台大醫院97年5月19日校附醫秘字第0970001965
        號函檢附病歷、台北榮總醫院97年6月27日北總眼字第0
        970012912號函可稽（見北勞調卷第9頁、原審卷(一)第94
        頁、第137至139頁），並為兩造所不爭執（見本院卷第
        52頁反面），可徵上訴人因系爭職業災害致其右眼功能
        喪失。
    (2)、又上訴人既因系爭職業災害致其右眼功能喪失，顯對其
        就學、就業，及日常生活行動會因視野受限，雙眼立體
        感不佳而受影響（見原審卷第139頁台北榮總醫院97年6
        月27日北總眼字第0970012912號函即明），足見上訴人
        之勞動能力因系爭職業災害致有減損甚明。
    (3)、本院參酌兩造就上訴人因右眼受損造成其勞動能力減損
        部分，合意由長庚醫院予以鑑定（見原審卷(一)第247頁
        、第273頁，民事訴訟法第326條第2項前段參照），該
        院以上訴人之右眼無光覺，雙眼矯正視力0.9，並依美
        國醫學院障害評估指南（西元2001年第5版）之評核標
        準，暨綜合上訴人為77年1月20日生（見原審卷(一)第17
        頁戶籍謄本），就讀於德明技術學院國際貿易系（此為
        兩造不爭執，見原審卷(一)第55頁），及上訴人將來賺錢
        能力、工作性質等因素予以調整計算，認上訴人勞動力
        減損21%（見原審卷(一)第279頁該院98年3月11日（98）
        長庚院法字第0119號函），核屬允當。
  3.上訴人雖主張：伊右眼功能已喪失，勞動能力之減損已達61
    .25％云云，固據提出勞工保險條例殘廢給付標準表、各殘
    廢費等級喪失或減少勞動能力比率表（下稱減損勞動能力比
    率表）為證（見北勞調卷第10至11頁）。惟查：
    (1)、按勞工保險條例第53條所定殘廢給付標準表所稱殘廢給
        付標準日數，係屬被保險人因傷害或罹病致有傷殘，而
        依上開規定請求保險人為殘廢補助及殘廢給付時，據以
        為核算其金額基礎之標準，此與被害人依侵權行為法則
        ，請求加害人賠償其減少勞動能力損失計算基礎之餘存
        工作年限，尚屬有間；仍應斟酌被害人之職業、智能、
        性向、年齡、再教育等因素加以適當調整（最高法院88
        年度台上字第2208號判決意旨參照）。
    (2)、承前所述，上訴人之勞動能力減損部分，業經兩造依民
        事訴訟法第326條第2項前段規定，合意由長庚醫院予以
        鑑定，並經該院斟酌上訴人之年齡、賺錢能力、工作性
        質等因素予以綜合評量後，鑑定上訴人因右眼功能喪失
        所致之勞動能力減損為21％（見原審卷(一)第279頁），
        核屬適當。此外，上訴人亦未舉證證明其勞動能力減損
        超逾21％之情事，自難僅憑前開勞工保險條例第53條附
        表所定一目失明，核定其殘廢等級為8級，即可謂應當
        然比照減損勞動能力比率表所示第8級之喪失勞動能力
        程度為61.52％。故上訴人執此主張其勞動能力減損為
        61.25％云云，並無可取。
(二)、上訴人之過失比例為何？
  1.按損害之發生或擴大，被害人與有過失者，法院得減輕賠償
    金額或免除之，民法第217條第1項定有明文。此項基於過失
    相抵之責任減輕或免除，非僅視為抗辯之一種，亦可使請求
    權全部或一部為之消滅，法院對於賠償金額減至何程度，抑
    為完全免除，雖有裁量之自由，但應斟酌雙方原因力之強弱
    與過失之輕重以定之（最高法院96年度台上字第2902號判決
    意旨參照）。
  2.經查，
    (1)、系爭機具於清理後，按正常組裝機具之步驟為先將彈簧
        鉤住下端，再鉤住勾槽，最後將上端鉤住完成機具組裝
        乙情，為上訴人所自陳（見原審卷(二)第20頁），核與證
        人（即系爭機具維修工程師）陳明義於原審證述操作程
        序相符（見原審卷(二)第20頁反面），且上訴人自94年7
        月起即負責清潔該機具，顯見上訴人對於系爭機具清理
        後之組裝步驟，當屬知悉甚詳。
    (2)、準此，上訴人既知悉系爭機具清理後之組裝步驟，卻於
        95年12月29日下午1時50分許，於清理系爭機具時，雖
        先將彈簧下端鉤住，卻未確認勾槽已鉤住之情形下，即
        欲鉤住彈簧上端，致彈簧彈出撞擊上訴人之右眼因而受
        傷，業如前述，益見上訴人對於系爭職業災害事故之發
        生，自屬與有過失甚明。本院斟酌被上訴人於上訴人負
        責清洗系爭機具之工作場所，本可預見系爭機具之彈簧
        具有潛在危險，應提供上訴人防護配備，以防止危險之
        發生，卻未提供任何防護之措施或配備，致上訴人因未
        確定勾槽已鉤住之情形下，即欲將彈簧之上端鉤住，致
        彈簧彈出撞擊上訴人右眼，造成本件損害等情狀，認被
        上訴人、上訴人應負擔之過失比例責任分別為70％、30
        ％。
(三)、綜上，上訴人因系爭職業災害致勞動能力減損21％，經原審
    參酌行政院勞工委員會調查95年之畢業生，進入職場起薪為
    2萬0866元，作為其計算勞動能力減損之計算標準，上訴人
    至強制退休年齡尚有45年又5個月，依霍夫曼計算式扣除中
    間利息後，認定被上訴人應連帶賠償上訴人勞動能力之損失
    為124萬1046元；並應賠償上訴人非財產上損害100萬元，共
    計224萬1046元等情，既為被上訴人所不爭執，則上訴人對
    於系爭損害之發生既因負30％之過失責任，是上訴人請求被
    上訴人應連帶賠償上訴人156萬8732元（元以下4捨5入），
    核屬有據。是以，上訴人主張扣除原審判命被上訴人應連帶
    賠償上訴人112萬0523元確定部分外，被上訴人應再連帶給
    付其44萬8209元，應予准許。
五、從而，上訴人依侵權行為法則、職災保護法第7條、公司法
    第23條等規定，請求被上訴人（除確定部分112萬0523元本
    息外）應再連帶給付其44萬8209元，及各加計自民事聲明(一)
    狀繕本送達翌日即拿帕里公司自97年3月27日起（見原審卷
    (一)第52至53頁）、甲○○則自97年4月29日起（見原審卷(一)
    第57-1頁），均至清償日之法定遲延利息部分，為有理由，
    應予准許。逾此所為請求，為無理由，應予駁回。原審就上
    開應准許部分，為上訴人敗訴之判決，並駁回其假執行之聲
    請，尚有未洽，上訴意旨求予廢棄改判，為有理由，爰由本
    院予以廢棄改判如主文第2項所示。至於上訴人之請求不應
    准許部分，原判決為上訴人敗訴之判決，並駁回其假執行之
    聲請，經核於法並無不合，上訴意旨求予廢棄改判，為無理
    由，應駁回其上訴。又被上訴人前開敗訴部分金額未逾150
    萬元，不得上訴第三審法院，本院判決後即告確定（民事訴
    訟法第466條第1項、第3項及司法院91年1月29日（91）院台
    廳民一字第03075號函示意旨參照），故上訴人就此部分為
    附條件之假執行聲請，核無必要，併此陳明。
六、本件事證已臻明確，兩造其餘之攻擊或防禦方法，經本院審
    酌後均認與本件之結論無涉，茲不再一一論列，併予敘明。
七、據上論結，本件上訴為一部有理由，一部無理由，依民事訴
    訟法第450條、第449條第1項、第79條、第85條第2項，判決
    如主文。
中    華    民    國    99    年    2     月    9     日
                      勞工法庭
                        審判長法  官  蕭艿菁
                              法  官  陳姿岑
                              法  官  楊絮雲
正本係照原本作成。
被上訴人不得上訴。
上訴人如不服本判決，應於收受送達後20日內向本院提出上訴書
狀，其未表明上訴理由者，應於提出上訴後20日內向本院補提理
由書狀（均須按他造當事人之人數附繕本）上訴時應提出委任律
師或具有律師資格之人之委任狀；委任有律師資格者，另應附具
律師資格證書及釋明委任人與受任人有民事訴訟法第466條之1第
1項但書或第2項（詳附註）所定關係之釋明文書影本。
中    華    民    國    99    年    2     月    11    日
                              書記官  王秀雲
附註：
民事訴訟法第466條之1（第1項、第2項）：
對於第二審判決上訴，上訴人應委任律師為訴訟代理人。但上訴
人或其他法定代理人具有律師資格者，不在此限。
上訴人之配偶、三親等內之血親、二親等內之姻親，或上訴人為
法人、中央或地方機關時，其所屬專任人員具有律師資格並經法
院認為適當者，亦得為第三審訴訟代理人。

司法院資訊處製作；財團法人民間司法改革基金會備份。
